---
title: "Utslipp av karbondioksid"
output: pdf_document
---

```{r setup, include=FALSE}
knitr::opts_chunk$set(echo = TRUE)
knitr::opts_chunk$set(comment = NA)
```

## Utslippsdata

Vi benytter oss av data fra "Our World in Data", se <https://ourworldindata.org/co2-and-other-greenhouse-gas-emissions>.

```{r data, include=FALSE}
# lese CO2 data fra csv
library(tidyverse)
co2data <- read_csv("https://raw.githubusercontent.com/owid/co2-data/master/owid-co2-data.csv")
```

## Norge og Kina

Vi ser nå på $CO_2$ utslipp per capita for Norge og Kina.

```{r plot, echo=FALSE}
co2data %>%
  rename(land=country) %>% 
  mutate(land=recode(land,
                     'Norway'="Norge",
                     'China'="Kina")) %>% 
  filter(land %in% c("Norge", "Kina")) %>% 
  ggplot(aes(x=year, y=co2_per_capita, color=land)) + geom_line(lwd=2) +
  scale_color_manual(values=c("#56B4E9", "#E69F00")) +
  theme_bw() + 
  ggtitle(expression(CO[2]~utslipp~per~år)) + 
  xlab("År") +
  ylab("Tonn per capita")
```

Vi ser at ...

\pagebreak

## Globale utslipp

Følgende figur viser globale $CO_2$ utslipp i milliarder tonn.

```{r plot2, echo=FALSE}
co2data %>%
  filter(country=="World") %>% 
  ggplot(aes(x=year, y=co2/1000)) + geom_line() +
  theme_bw() +
  geom_vline(xintercept=1900, colour="blue") +
  geom_text(aes(x=1900, label="1900", y=10), colour="blue", angle=90, vjust = 1.2) +
  geom_vline(xintercept=1927, colour="darkblue") +
  geom_text(aes(x=1927, label="1927", y=15), colour="darkblue", angle=90, vjust = 1.2) +
  geom_vline(xintercept=1956, colour="purple") +
  geom_text(aes(x=1956, label="1956", y=20), colour="purple", angle=90, vjust = 1.2) +
  geom_vline(xintercept=1972, colour="black") +
  geom_text(aes(x=1972, label="1972", y=25), colour="black", angle=90, vjust = 1.2) +
  geom_vline(xintercept=2010, colour="red") +
  geom_text(aes(x=2010, label="2010", y=30), colour="red", angle=90, vjust = 1.2) +
  ggtitle(expression(Globale~CO[2]~utslipp~per~år)) + 
  xlab("År") +
  ylab("Milliarder tonn")
```

Vi ser at ...

Setter vi 1900 som basis, så tok det `r 1927-1900` år å fordoble $CO_2$ utslippene.

### Oppgave

Skriv en tekst som angir $CO_2$ utslippene i 1900 og i 2019, med referans til dataene (iike skriv inn tall, men benytte R kode). Beregn økningen i $CO_2$ utslipp på disse 119 årene. Modifiser plottet over med 1895 som stratpunkt.

### Svar på oppgave

```{r beregninger, include=FALSE}
y2019 <- world %>% filter(year==2019)
y1900 <- world %>% filter(year==1900)
```

I 1900 var de globale $CO_2$ utslippene på `r y1900$co2` milliarder tonn, mens de i 2019 var på `r y2019$co2` milliarder tonn. Dette tilsvarer at utslippene i 2019 er `r y2019$co2/y1900$co2` større enn i 1900.

Nytt plott, benytter `filter()` 

```{r plot2, echo=FALSE}
co2data %>%
  filter(country=="World") %>% 
  filter(year >= 1895) %>% 
  ggplot(aes(x=year, y=co2/1000)) + geom_line() +
  theme_bw() +
  geom_vline(xintercept=1900, colour="blue") +
  geom_text(aes(x=1900, label="1900", y=10), colour="blue", angle=90, vjust = 1.2) +
  geom_vline(xintercept=1927, colour="darkblue") +
  geom_text(aes(x=1927, label="1927", y=15), colour="darkblue", angle=90, vjust = 1.2) +
  geom_vline(xintercept=1956, colour="purple") +
  geom_text(aes(x=1956, label="1956", y=20), colour="purple", angle=90, vjust = 1.2) +
  geom_vline(xintercept=1972, colour="black") +
  geom_text(aes(x=1972, label="1972", y=25), colour="black", angle=90, vjust = 1.2) +
  geom_vline(xintercept=2010, colour="red") +
  geom_text(aes(x=2010, label="2010", y=30), colour="red", angle=90, vjust = 1.2) +
  ggtitle(expression(Globale~CO[2]~utslipp~per~år)) + 
  xlab("År") +
  ylab("Milliarder tonn")
```
